臺灣臺北地方法院民事判決　　　　　　 94年度簡上字第241號
上　訴　人　乙○○
訴訟代理人　劉錦隆　　律師
被上訴人　　己○○
　　　　　　庚○○
　　　　　　戊○○
兼上列三人
訴訟代理人　丁○○　　住同上
被上訴人　　辛○○　　住同上
兼上列一人　甲○○　　住臺北市○○路325巷6弄21號5樓
訴訟代理人
當事人間請求給付會款事件，上訴人對於中華民國93年9月29日
本院臺北簡易庭91年度北簡字第12221號第一審判決提起上訴，
本院於中華民國96年7月10日言詞辯論終結，判決如下：
    主      文
上訴駁回。
第二審訴訟費用由上訴人負擔。
    事實及理由
一、被上訴人主張：上訴人乙○○（原名曾銀貞）與訴外人丙○○於民國85年11月5日、87年3月20日，以分別各自招募會員
    ，再組成一會方式，共同招募如附表所示之二合會 (會期、
    會金、會員人數、開標日期、開標地點均詳如附表所示)，
    並由其二人共同擔任會首，該二合會均採內標制，即約定活
    會會員每期須繳交各會會金扣除標金後之會款予會首轉交予
    得標人。被上訴人戊○○、甲○○均參加該二合會，被上訴
    人己○○、庚○○參加附表所示之第一合會 (下稱第二會)
    ，被上訴人辛○○、丁○○參加附表所示之第二合會 (下稱
    第二會)，皆為尚未得標之會員，均按月繳納合會會款予上
    訴人及丙○○，由該二人轉交於得標之會員。詎上訴人及丙○○竟於88年3月5日宣告倒會，基於合會關係，上訴人負有
    對已得標但未繳交完畢會款之會員有收取會款，交付於被上
    訴人之責任，為此起訴請求上訴人應給付戊○○及甲○○各
    新臺幣 (下同)99 萬元、己○○及庚○○各60萬元、辛○○
    及丁○○各39萬元，及均自起訴狀繕本送達翌日起至清償日
    止，按年息5%計算之利息。並以上訴人怠於向已得標會員劉
    佳信、陳阿連、黃劉圓來、高美惠、胡毓庭、賴玉蘭、賴靜
    華、賴泓達、劉建堪請求交付會款，依民法第242條規定代
    上訴人請求劉佳信、陳阿連、黃劉圓來、高美惠、胡毓庭、
    賴玉蘭、賴靜華及賴泓達各應給付上訴人6萬元及自起訴狀
    繕本送達之翌日起至清償日止，按年息5%計算之利息，並由
    己○○、庚○○、戊○○、甲○○代為受領；劉建堪應給付
    上訴人33萬元及自起訴狀繕本送達之翌日起至清償日止，按
    年息5%計算之利息，並由戊○○、辛○○、丁○○、甲○○
    代為受領（此部分業經原審判決駁回被上訴人之請求，被上
    訴人未上訴，已確定）。
二、上訴人則以：被上訴人均為丙○○所招募之會員，上訴人既
    未對被上訴人為加入合會之要約，被上訴人亦未對上訴人為
    加入合會之承諾，兩造間並未成立合會關係；再丙○○並非
    代理上訴人向被上訴人為參與合會之要約，上訴人與丙○○
    間又無合夥或其他法律關係，丙○○向被上訴人為參與合會
    之要約，自不生與上訴人共同招募之效力。又己○○、庚○○於第一會、甲○○於第二會亦均已得標，不得再向上訴人
    請求交付會款；其中甲○○部分，依其弟媳即辛○○記載之
    第二會會單顯示，甲○○已於87年10月20日以8,800元標走
    該會，因丙○○為辦理其婆婆喪事，乃與甲○○約定，該次
    得標會款先由丙○○使用，之後由甲○○繳納活會會款，丙○○則繳納死會會款，至尾會或甲○○需用錢時再由丙○○
    以當次得標會員應得之會款還給甲○○（即俗稱之借會仔）
    ，則甲○○與丙○○間已屬私人消費借貸關係，不得視為未
    得標。若認兩造間有合會關係存在，被上訴人於未得標月份
    有繳納一半會款予被上訴人之義務，渠等未繳納，且丙○○
    並非上訴人之代理人，被上訴人若有繳納會款予丙○○，就
    應付上訴人之會款部分，亦不生清償之力；渠等既未繳納會
    款，即無權向上訴人請求給付會款。末按被上訴人應繳總額
    又與系爭會款同，上訴人亦得依民法第334條主張抵銷等語
    置辯。並請求駁回被上訴人之訴。
三、原審判決上訴人應給付戊○○、甲○○各495,000元、己○○、庚○○各30萬元、辛○○、丁○○各195,000元，及均
    自92年12月18日起至清償日止，按年息5%計算之利息，並駁
    回被上訴人其餘請求。上訴人就原審判決其應給付部分不服
    ，提起上訴，被上訴人則未聲明不服。上訴人於本院上訴聲
    明為：(一)原判決不利於上訴人部分廢棄；(二)上開廢棄部分，
    被上訴人於第一審之訴駁回。被上訴人答辯聲明：駁回上訴
    。
四、兩造不爭執之事實：被上訴人分別參加如附表所示二合會，
    會期、會金、會員人數、開標日期、開標地點均詳如附表所
    示，該二合會均採內標制，即約定活會會員每期須繳交各合
    會會金扣除標金後之會款予會首轉交予得標人，戊○○、甲○○均參加該二合會，被上訴人己○○、庚○○參加附表所
    示之第一會，被上訴人辛○○、丁○○參加附表所示之第二
    會，附表所示之二合會於88年3月5日宣告倒會，其中附表所
    示第一會尚餘6次未標，第二會尚餘22次未標，戊○○、甲○○尚為第一會活會會員，丁○○、戊○○、辛○○則尚為
    第二會活會會員之事實，為兩造所俱不爭執（本院卷第51頁
    反面、第57頁正面)，並有互助會單二紙（原審卷(一)第8、9
    頁)在卷足稽，應堪信為真實。
五、得心證之理由：經本院協同兩造協議簡化爭點，兩造待辯論
    之爭點（本院卷第51頁反面)，經本院文字修正後如下：(一)
    兩造間是否有合會關係存在？上訴人與丙○○是否共同招募
    附表所示之二合會？(二)被上訴人己○○、庚○○是否為第一
    會活會會員？被上訴人甲○○是否為第二會活會會員？(三)被
    上訴人是否有按月繳納一半會款給上訴人？被上訴人如未繳
    納會款給上訴人，是否得請求上訴人給付本件會款？(四)上訴
    人所為抵銷抗辯有無理由？茲判斷如下：
    (一)兩造間有合會關係存在：被上訴人主張上訴人與丙○○共
      同招募如附表所示之二合會乙節，業據渠等提出互助會單
      二紙為證。上訴人雖否認之，並辯稱被上訴人為丙○○所
      招募，丙○○非上訴人之代理人，亦與之無合夥或其他法
      律關係，並非共同招募，兩造間並無合會關係存在云云。
      惟查，觀之該二互助會單上所載之會首即為上訴人與丙○○，會員並無區分何者為上訴人所招募、何者為丙○○所
      招募，且參以附表所示之二合會係合併進行，全體會員於
      同一地點一起標會，得標之會員可取得該次全體會員所繳
      納之全部會款等情，為上訴人所不爭執，足認上訴人與丙○○確係共同招募，共同擔任會首，各會員亦同意，並按
      期進行，兩造間有合會關係存在，應堪予認定。
　　(二)己○○、庚○○為第一會活會會員，甲○○為第二會活會
  　　會員：
  　　1.上訴人辯稱己○○、庚○○非第一會活會會員，甲○○
    　  非第二會活會會員云云，並於原審雖提出得標會單（原
        審卷(一)第198、199頁)、合會執行統計表 (原審卷(二)第3
        32頁)為證。惟查，上訴人於本院89年度自字第53號刑
        事案件審理中之89年7月28日訊問期日、90年9月14日訊
        問期日及90年11月16日審判期日分別到庭陳稱：「（問
        ，88年1月5日何人標到？）是我標到的。（問，為何標
        單上寫是庚○○標到？）是丙○○跟我講的。…（為何
        你寫的標單與游志明寫的不一樣？）我是照丙○○講的
        。」（該案卷(一)第118頁)、「（問，對於證人劉人豪、
        己○○、劉金柱及庚○○所言有何意見？）這四人都不
        是我的會員，我都不認識他們，我去標時，丙○○跟我
        說是誰標到，我就寫誰。」 (該案卷(二)第39頁)、「（
        問，對於甲○○言有何意見？）我不知道他是死會還是
        活會，…」 (該案卷(二)170頁)、「我根本沒有冒標，我
        的標單都是依丙○○告訴我所記載的。」、「（問：丙○○如何告訴你誰得標？）我沒去時，他用電話告訴我
        。我如果有去，如果是他們那邊的人得標，因我不認識
        ，所以是依丙○○告訴我的。」 (該案卷(二)第175頁)等
        語，則上訴人提供之得標會單是否屬實，即非無疑；參
        以原審被告高美惠於本院92年10月23日當庭提出之第一
        會會單 (原審卷第425頁)，其上被上訴人己○○、庚○○並無得標之記載，足見上訴人所提出得標會單並非可
        採。又查，上訴人於原審提出之合會執行情形統計表上
        雖記載己○○及劉靜容於第一會已得標，甲○○於第二
        會已得標，然該會執行情形統計表為上訴人所自行製作
        ，經本院提示被上訴人表示意見，渠等陳稱第一會部分
        己○○、庚○○、劉人豪及劉金柱、第二會部分甲○○
        及鄭來富均係遭人冒標等語 (本院卷第63頁反面)，足
        見被上訴人就合會執行統計表關於己○○、庚○○、甲○○部分記載，否認其真正，按諸舉證責任分配原則，
        自應由上訴人就該部分內容之真正，負舉證證明之責，
        惟其並未能舉證以實其說，自難以其所製作之合會執行
        情形統計表認己○○、庚○○、甲○○係屬已得標之會
        員。
      2.本件第一會至88年3月5日倒會時，應只餘六會活會，然
  　　　實尚有十會活會未標，此經活會會員甲○○、戊○○、
  　　　己○○、劉人豪、庚○○、劉金桂、(劉)楊貴妹 (趙)
    　　林月珠、吳秀英、相治平先後於上訴人被訴偽造文書案
　      件中之本院89年度自字第53號及臺灣高等法院94年度上
        更(一)字第454號刑事案件審理中到庭証述渠等均尚為活
        會（該案刑事一審卷(二)第39、115頁、二審更審卷第165
　　　　、168頁審理筆錄）等情，已據本院調閱上開刑事案卷
  　　　核對無訛，足見該合會確有冒標之情事。按關於合會會
    　　首實際冒標之對象，應以現場偽造之標單及宣示者為主
      　，至各會員得知或登載不同，僅係會首詐取會款之說詞
        ，本件第一會，依本院依職權調閱上開刑事案卷，依均
        有至開標現場之甲○○及丁○○一致陳述，遭冒標者為
        劉人豪、己○○、劉金柱及庚○○四人，因會首當場宣
　　　　示後，丁○○依言記載，且與上訴人亦自承甲○○及丁○○均有到場投標情事相符，參以各該次三方登記得標
　　　　者雖不同，但三方所記載之標金均相一致，足認丁○○
　　　　所為之記載無誤，堪為可採，亦足證己○○、庚○○主
        張渠等尚屬第一會活會會員，應堪採信。
      3.本件第二會，於停會時死會會員有13名，應剩22名活會
        會員，但實際上活會未標者竟有24名，業經該會之活會
        會員鄭來富、劉人豪、賴秀娥（刑事一審卷(二)第37至49
        頁)、林雪蓮、丁○○、戊○○、王富美、甲○○、樊
        淑華、陳阿連、劉圓來、劉立仁（會單名字為劉易承）
        、林月珠、吳秀英（刑事一審卷(二)第112至125頁)、趙
      　榮傑、江黎玉、楊蘭香（刑事一審卷(二)第167至177頁）
        於上開刑事案件審理中到庭證述甚詳，並有丁○○、上
        訴人各自填載之會單二件在該案案卷可憑，故第二會確
        有二會遭冒標之事實，亦堪認定。次查，甲○○主張其
        仍為第二會活活會員乙節，上訴人雖予否認，並辯稱87
        年10月20日已由其得標，可由甲○○之弟媳辛○○記載
        之會單可證 (原審卷(三)第587頁)，且甲○○得標後，將
        會款借予丙○○，係屬消費借貸關係，不得視為其尚未
        得標云云。然查，甲○○之女賴慧婷於87年10月21日迄
        88年2月22日尚依甲○○之指示分別按期匯活會會款至
        游林明（丙○○之子）及丙○○帳戶，有臺灣土地銀行
        電匯申請書、富邦銀行匯款委託書 (原審卷(二)第409、4
        10頁)在卷足稽，足見其並未於87年10月20日得標，亦
        無將得標款出借予丙○○之情事，其主張其仍為第二會
        之活會會員，應堪採信。至於辛○○之會單及其他會單
        所載甲○○已得標乙節，係依據會首所述記載，與實情
        不符，自不得據以認定甲○○係已得標之會員。
      4.上訴人與丙○○共同以偽造文書方法冒標己○○、庚○○之第一會及甲○○之第二會並取得會款之事實，業經
        臺灣高等法院94年度上更(一)字第454號刑事判決處有期
        徒刑八月，雖經上訴人提起上訴，但經最高法院以96年
        度台上字第1905號判決駁回其上訴確定，有臺灣高等法
        院及最高法院上開案號刑事判決書在卷可考 (本院卷第
        88至91頁、第98至99頁)，並經本院依職權調閱上開案
        件歷審全部案卷，核對屬實，益證己○○、庚○○為第
        一會活會會員，甲○○為第二會活會會員。
      5.至於上訴人雖曾聲請訊問丙○○以資證明己○○、庚○○及甲○○均已得標，惟其後已捨棄訊問丙○○ (本院
        卷第63頁反面)，而丙○○亦因刑事案件通緝中，且本
        件事證已臻明確，本院亦認無予訊問之必要，併予敘明
        。
　　(三)被上訴人已繳納會款：
      上訴人辯稱如認兩造間有合會關係存在，依民法第271條
      規定，其與丙○○應分受被上訴人繳納之會款，惟被上訴
      人並未繳納一半會款與上訴人，自不得以合會關係向上訴
      人請求給付會款云云。惟查，附表所示之二合會係由上訴
      人與丙○○各自招募會員後，再組成一會，於每屆會員得
      標時，丙○○與上訴人分別向其招募之會員收款後，交付
      對方，再由對方轉交予得標會員，此由上訴人所提出合會
      執行情形統計表 (原審卷(二)第332頁)之記載甚明，被上訴
      人就該執行情形統計表之記載，除己○○、庚○○及甲○○是否已得標為爭執外，對其餘記載之內容，並不爭執 (
      本院卷第63頁反面)，足見被上訴人確按期交付該期全部
      會款予丙○○，應堪予認定。又如附表所示之二合會，雖
      係由上訴人與丙○○各自招募會員，但組成一會後，自始
      即一起開標，一併計算應繳之會款及應得之得標款項；因
      此，無論上訴人與丙○○之內部分工為何，對於會員而言
      ，會員祇要給付應繳納之全部會款予上訴人或丙○○即已
      生清償之效果，至於丙○○或上訴人有無將款項交付予對
      方或交付予得標之會員，並不生影響，而於倒會後，被上
      訴人等活會會員自得本於合會契約關係，向會首即上訴人
      與丙○○請求交付已付之會款及標金，上訴人辯稱被上訴
      人未向其繳納一半之會款，無權向其請求交付會款及標金
      云云，並非可採。
　　(四)上訴人之抵銷抗辯為無理由：
      如前所述，被上訴人將會款交付予上訴人或丙○○，即已
      盡其會員之義務，生清償之效果，對於上訴人或丙○○並
      無債務存在，則上訴人主張被上訴人未對其繳交一半會款
      ，對其負有債務，其自得以之與被上訴人對其之債權主張
      抵銷云云，即不足採。
    (五)按民法債編第二章第19節之1合會施行前，合會依臺灣省
      民間習慣，係會首與會員間所訂立之契約，會員與會員間
      並無契約關係存在，合會定期開標，以標金（即所謂會息
      ）最高者為得標，會員得標時應付出標金，此項標金為未
      得標會員所應得之利益，會首倒會應認有損害未得標會員
      所應得利益之行為，對於未得標會員，除應給付原繳會款
      外，並應負給付標金之義務。次按數人負同一債務或有同
      一債權，而其給付可分者，除法律另有規定或契約另有訂
      定外，應各平均分擔或分受之；其給付本不可分而變為可
      分者亦同。數人負同一債務，明示對於債權人各負全部給
      付之責任者，為連帶債務；無前項之明示時，連帶債務之
      成立，以法律有規定者為限。民法第271條、第272條分別
      定有明文。本件上訴人與丙○○共同招募而擔任如附表所
      示二合會之會首，該二合會既已於88年3月5日倒會，被上
      訴人均為活會會員，渠等依合會契約關係，請求上訴人給
      付會款，即屬有據。惟該二合會契約，並未明示上訴人與
      丙○○對各會員負連帶清償之責，當時亦無法律無規定渠
      二人對各會員負連帶清償之責，是渠二人對於會員之債務
      ，應依民法第271條之規定平均分擔之；換言之，被上訴
      人僅能對上訴人及丙○○分別而為請求二分之一之會款。
      從而，被上訴人依民間合會之契約關係，請求上訴人給付
      戊○○、甲○○各495,000元會款（計算式：附表編號一
      所示合會2萬元x30期+附表編號二所示合會3萬元x13期=99
      萬元X1/2上訴人分擔部分=495,000元）、給付己○○、庚○○各30萬元會款（計算式：附表編號一所示之合會2萬
      元x30期=60萬元X1/2上訴人分擔部分=30萬元)、給付辛○○、丁○○各195,000元會款（計算式：附表編號二所示
      合會3萬元x13期=39萬元X1/2上訴人分擔部分=195,000元
      ）及自起訴狀繕本送達翌日起至清償日止，按年息5%計算
      之利息之範圍內，為有理由，應予准許，逾此範圍之請求
      ，則為無理由，應予駁回。
六、綜上所述，原審依合會契約關係，就被上訴人之請求，分別
    為上開之准許與駁回之判決，其認事用法，均無不合。上訴
    意旨指摘原判決就准許被上訴人部分之判決不當，求予廢棄
    改判，為無理由，應予駁回。
七、又本件事證已臻明確，兩造其餘攻擊防禦方法及所舉未經援
    用之證據，經本院斟酌後，認為均不足以影響本判決之結果
    ，爰不一一論駁，併此敘明。
據上論結，本件上訴為無理由，依民事訴訟法第436條之1第3項
、第449條第1項、第78條，判決如主文。
中　　華　　民　　國　　96　　年　　7　　月　　24　　日
                  民事第四庭審判長法  官  林麗玲
                                  法  官  黃柄縉
                                  法  官  劉坤典
以上為正本係照原本作成
如對本判決上訴，須於判決送達後20日內向本院提出上訴狀，同
時表明上訴理由，上訴理由須以適用法規顯有錯誤且所涉及之法
律見解具有原則上之重要性為限，經本院許可後提起第三審上訴
；如已於本判決宣示後送達前提起上訴者，應於判決送達後10日
內補具上訴理由（均須按他造當事人之人數附繕本）。
中　　華　　民　　國　　96　　年　　7　　月　　24　　日
                                  書記官  楊勝欽
附表：
┌──┬───────┬───┬────┬────┬───────┐
│編號│會　　期  　　│會金　│會員（不│開標日期│開　標　地　點│
│    │              │      │含會首）│        │              │
├──┼───────┼───┼────┼────┼───────┤
│  1 │85年11月5日至 │2萬元 │35人　　│每月5日 │臺北市○○○路│
│    │88年9月5日    │      │        │　　    │692巷2號1樓   │
├──┼───────┼───┼────┼────┼───────┤
│  2 │87年3月20日至 │3萬元 │34人  　│每月20日│臺北市○○街19│
│    │89年12月20日  │      │        │     　 │巷6弄9號1樓   │
└──┴───────┴───┴────┴────┴───────┘
